臺灣高等法院臺南分院刑事判決
110年度金上訴字第393號
上  訴  人  臺灣臺南地方檢察署檢察官
上  訴  人
即  被  告  陳怡吟
選任辯護人  柯佾婷律師（法扶律師）
上列上訴人因被告違反洗錢防制法等案件，不服臺灣臺南地方法
院109年度金訴字第248號中華民國109年12月30日第一審判決（
起訴案號：臺灣臺南地方檢察署109年度偵緝字第874號），提起
上訴，本院判決如下：
    主  文
原判決撤銷。
陳怡吟無罪。
    理  由
一、公訴意旨略以：被告陳怡吟可預見一般人取得他人金融帳戶
    之目的，常利用作為財產犯罪工具之用，俾於取得贓款及掩
    飾犯行不易遭人追查，竟仍基於亦不違背其本意之幫助詐欺
    及洗錢不確定故意，於不詳時間，在其位於臺南市○○區○○路
    某處之前租屋處，將其前配偶林○○申設、其所保管之玉山商
    業銀行股份有限公司東臺南分行帳號000-0000000000000號
    帳戶（下稱本案帳戶）之存摺及提款卡等物，交給友人張○○
    使用。嗣張○○所屬之詐騙集團成員取得上開帳戶資料後，即
    共同意圖為自己不法之所有，基於詐欺取財及違反洗錢防制
    法之犯意聯絡，自民國105年10月30日20時14分許起，致電
    陳○○，佯以其同學張志雄，並佯稱：須借錢周轉云云，致陳
    ○○陷於錯誤，遂委請其配偶劉○○於同年11月1日9時40分許，
    至台北富邦商業銀行股份有限公司○○分行內，臨櫃匯款新臺
    幣（下同）15萬元至本案帳戶內；復於同日14時25分許，至
    玉山商業銀行股份有限公司○○分行內，臨櫃匯款20萬元至本
    案帳戶內。嗣陳○○察覺有異，報警處理，始循線查悉上情。
    因認被告，係違反洗錢防制法第2條第2款而犯同法第14條第
    1項之洗錢罪及刑法第30條第1項、第339條第1項之幫助詐欺
    取財等罪嫌。
二、按傳聞法則之設，係為保障被告之反對詰問權，故於無罪判
    決，縱然法院採用無具證據能力之證據，作為判斷依據，對
    於被告而言，既無不利益，自毋庸贅述所依憑之證據資料究
    竟有無證據能力，以符合判決精簡原則之要求，合先敘明（
    最高法院104年度台上字第1374號判決意旨可參）。是被告
    既經本院認定犯罪不能證明（詳後述），揆諸上開說明，即
    不再論述以下所援引有關證據之證據能力。
三、次按犯罪事實應依證據認定之，無證據不得認定犯罪事實；
    不能證明被告犯罪或其行為不罰者，應諭知無罪之判決，刑
    事訴訟法第154條第2項、第301條第1項分別定有明文。次按
    認定不利於被告之事實，須依積極證據，苟積極證據不足為
    不利於被告事實之認定時，即應為有利被告之認定，更不必
    有何有利之證據，復有最高法院30年上字第816號判決先例
    可資參考。又事實之認定，應憑證據，如未能發現相當證據
    ，或證據不足以證明，自不能以推測或擬制之方法，為裁判
    基礎；認定犯罪事實，所憑之證據，雖不以直接證據為限，
    間接證據亦包括在內，然無論直接或間接證據，其為訴訟上
    之證明，須於通常一般之人均不致於有所懷疑，而得確信其
    為真實之程度者，始得據之為有罪之認定，倘其證明尚未達
    到此一程度，而有合理性懷疑之存在時，即無從為有罪之認
    定，此亦有最高法院40年台上字第86號、76年台上字第4986
    號判決先例可參。另按刑法上幫助犯之成立，須行為人基於
    幫助正犯犯罪之意思，予正犯以精神上或物質上之助力或參
    與犯罪構成要件以外之行為，以助成正犯犯罪之實施為要件
    ，苟於客觀上有幫助之行為，但對正犯之犯罪無違法之認識
    ，而欠缺幫助犯罪之故意者，即難論以幫助犯，亦即幫助犯
    之成立，不僅須有幫助他人犯罪之行為，且須具備明知他人
    犯罪而予以幫助之故意，始稱相當（最高法院88年度台上字
    第5848號、86年度台上字第4824號判決意旨參照）。而提供
    自己帳戶予他人之原因，本不止一端。蓄意犯罪者固然不少
    ，因被騙而成為受害人之情形，亦所在多有。是提供帳戶之
    人是否成立犯罪，端賴證據證明之。參以刑事訴訟法第161
    條第1項亦規定，檢察官就被告犯罪事實，應負舉證責任，
    並指出證明之方法，是檢察官對於起訴之犯罪事實，應負提
    出證據及說服之實質舉證責任，倘其所提出之證據，不足為
    被告有罪之積極證明，或其指出證明之方法，無從說服法院
    以形成被告有罪之心證，基於無罪推定之原則，自應為被告
    無罪判決之諭知（最高法院92年台上字第128號判決先例意
    旨參照）。
四、檢察官認被告涉犯幫助詐欺取財及洗錢等罪嫌，無非以被告
    陳怡吟於警詢及偵查中之供述、證人即告訴人陳○○於警詢時
    之指訴、證人林○○於警詢時之證述、證人林○○本案帳戶之開
    戶資料及交易明細等為主要論據。
五、訊據被告固坦承其曾在位於臺南市○○區○○路某址之租屋處，
    將本案帳戶之存摺、提款卡交與張○○等事實，惟否認涉有幫
    助詐欺取財罪嫌，辯稱：張○○是其朋友方○○的男友，張○○說
    要借用帳戶，其才將上開帳戶資料交給張○○，不知道會被拿
    去犯罪等語。
六、經查： 　　
（一）本案帳戶係被告之前配偶林○○申辦，林○○因案入監服刑後
      ，本案帳戶之存摺、提款卡均由被告代為保管乙節，業經
      被告供承不諱，核與證人林○○於警詢中之陳述相符（見警
      卷第1至4頁），且有玉山銀行存匯中心105年12月9日玉山
      個（存）字第1051205179號函暨本案帳戶之開戶基本資料
      附卷可稽（見警卷第17至18頁）；而告訴人即被害人陳○○
      曾接獲不詳詐騙成員假冒為同學張志雄撥打之電話，訛稱
      須借錢周轉云云，致告訴人陷於錯誤，依指示匯款15萬元
      至本案帳戶內等情，亦據證人即告訴人於警詢中指述明確
      （見警卷第11至13頁），並有告訴人提出之臺北富邦銀行
      匯款委託書、本案帳戶之交易明細在卷可查（見警卷第14
      、19頁）。是本案帳戶原為被告所管領，嗣遭不詳詐騙成
      員持以訛詐告訴人使之交付財物等客觀事實，堪以認定。
（二）惟按刑法上之幫助犯，係指以幫助之意思，對於正犯資以
      助力，使其犯罪易於達成而言，故幫助犯之成立，不僅須
      有幫助他人犯罪之行為，且須具備明知他人犯罪而予以幫
      助之故意，始稱相當。刑法不承認過失幫助之存在，從犯
      之成立，須有幫助之故意，亦即必須認識正犯之犯罪行為
      而予幫助者，始足當之（最高法院86年度台上字第4824號
      、72年度台上字第6553號判決意旨參照）。又所謂洗錢，
      除利用不知情之合法管道（如金融機關）為之外，尚須行
      為人主觀上有使犯罪所得財物或利益之來源合法化之犯意
      ，客觀上有改變該財物或利益之本質，以避免追訴處罰所
      為之掩飾或藏匿行為，始克相當。基此，於交付帳戶而幫
      助詐欺罪或洗錢罪之成立，必須幫助人於行為時，明知或
      可得而知，被幫助人將持其所交付之帳戶向他人詐取財物
      ；以及行為人於行為時，明知或可得而知所交付之帳戶係
      作為犯罪所得財物、利益之來源合法化之用。倘交付帳戶
      之人並無幫助詐欺或洗錢犯罪之意思，亦非認識或可得預
      見收受其帳戶之人將以之作為詐欺取財等財產犯罪工具，
      藉由該帳戶使犯罪所得財物或利益之來源合法化，即不能
      成立幫助詐欺取財或洗錢等犯罪。是本件被告是否成立幫
      助詐欺取財、洗錢犯行，端視被告有無幫助詐欺取財、洗
      錢之故意（包括直接故意、間接故意）而定。茲認定如下
      ：
   1、檢察官以被告提供本案帳戶之存摺、提款卡等物予他人使用為由，認定被告具有幫助詐欺取財、洗錢之不確定故意。然被告於警詢、偵訊、原審及本院審理時均否認有何洗錢、幫助詐欺之犯行，並先後一致供稱：係將本案帳戶之存摺、提款卡借給當時同樣租住在臺南市安平區其朋友方○○之男友張○○，並不知對方會拿去作為犯罪使用等語，是被告就上開何以交付帳戶資料之原因、過程，供述始終一致。且就上情，被告及辯護人於本院審理中聲請傳喚證人邱○○、方○○到庭，證人邱○○、方○○亦均於本院審理中到庭具結證稱：曾與被告租屋同住在臺南市安平區，張○○有跟被告借用本案帳戶存摺，被告是在上開租屋處將存摺交給張○○的，張○○沒有給被告對價，張○○當時說借使用幾天就會還給被告，但都沒有還，所以被告有透過方○○向張○○要，但要不回來。「張歆歆」是方○○臉書代號，陳怡吟的臉書在1月9日晚間10時28分說「我老公之前的那本書什麼時候要給我」是在講存摺。後來張○○向被告借得之存摺簿被別人拿走等語（見本院卷第219至231、269至276頁），與被告所述張○○向其借用本案帳戶存摺、提款卡之經過、細節前後均相符合，足見被告前揭所辯尚非虛捏。且因張○○當時係與被告友人方○○、被告及被告男友邱○○同住，且說用完會立即歸還，並有友人方○○該層信任關係，是以對被告而言，本案帳戶自與出借給提供其他陌生人且借出後無法掌控之情形有別，被告於此情況下，因此鬆懈其戒心而將本案帳戶借給張○○，尚難即認定其明知或可得而知本案帳戶將作為詐欺取財或洗錢之用。
   2、再觀之被告將本案帳戶之存摺、提款卡借給張○○之後，曾
      數次透過友人方○○試圖將之取回，除有前揭證人邱○○、方
      ○○之證述可憑外，復有被告提出其與「張歆歆」即方○○臉
      書對話紀錄在卷可稽，倘若被告交付存摺、提款卡之初即
      有供給他人不法使用之預見，乃至意欲或容任，應無可能
      持續透過方○○欲將本案帳戶之存摺取回，由此究難逕認被
      告初始確具有幫助詐欺或洗錢之直接故意或間接故意。況
      且，本案並無證據足證被告交付上開帳戶存摺、提款卡時
      獲取任何利益，倘被告確有提供帳戶幫助他人詐欺取財之
      不確定故意，理應考量日後可能受刑事追訴之風險，豈會
      在未得相當報酬下即平白交出本案帳戶之存摺、提款卡，
      益徵被告確係因誤信當時同住之友人方○○男友張○○係暫時
      借用本案帳戶，數日即會歸還，並未預見其金融帳戶會遭
      詐騙集團做為犯罪使用甚明，自難認被告確係基於洗錢或
      幫助詐欺取財之犯意而提供本案帳戶做為洗錢或詐欺取財
      之工具，而逕以洗錢罪或幫助詐欺取財罪相繩。
（三）據上，被告所辯其係因友人方○○之關係，誤信張○○，始將
      本案帳戶之存摺、提款卡交付他人等語，業據其提出相當
      證據資為證明，核其所辯並非毫無憑據，尚難僅以被告交
      付存摺、提款卡之行為，遽認其主觀上有明確認知或可預
      見帳戶係供詐欺集團成員騙取他人財物之人頭帳戶使用之
      幫助詐欺取財或洗錢之直接故意或不確定故意。此外，本
      件依檢察官所舉各項證據方法，尚不足使所起訴被告涉犯
      幫助詐欺取財罪嫌之事實達於通常一般人不致有所懷疑，
      而得確信為真實之程度，無法形成被告確有公訴人所指幫
      助詐欺取財之有罪心證。又本案就客觀證據尚不足以認定
      被告可得知悉取得帳戶之人係從事詐騙使用，或被告主觀
      上有容任詐騙集團使用其帳戶之犯意，已如前述，自難遽
      論被告對於提供之帳戶會遭詐欺集團用以詐騙，或作為掩
      飾或隱匿他人詐欺所得之去向，有何預見其發生而不違背
      本意之不確定故意，自亦不構成一般洗錢罪或幫助洗錢犯
      行。揆諸前開說明，自應為被告無罪之諭知。
七、綜上所述，被告固有交付本案帳戶之存摺、提款卡與他人，
    告訴人亦於前揭時間匯款至被告之帳戶，惟被告辯稱其係因
    友人間借用，始將本案帳戶之存摺、提款卡交付他人，主觀
    上並無洗錢或幫助詐欺之故意，尚非無據。本件依檢察官所
    舉各項證據方法，尚不足使所指被告涉犯洗錢、幫助詐欺取
    財罪嫌之事實達於通常一般人不致有所懷疑，而得確信為真
    實之程度，無法使本院形成被告確有公訴人所指洗錢、幫助
    詐欺取財犯行之有罪心證。此外，復查無其他積極證據足以
    證明被告涉有檢察官所指洗錢、幫助詐欺取財犯行，自不能
    證明被告犯罪。原審未予詳察，遽為被告有罪判決，容有未
    合。是檢察官以被告除幫助犯詐欺取財罪外，另犯幫助洗錢
    罪為由提起上訴，固無理由；然被告提起上訴，否認犯罪，
    指摘原判決不當，則為有理由，自應由本院將原判決撤銷，
    改諭知被告無罪之判決，以臻適法。
據上論斷，應依刑事訴訟法第369條第1項前段、第364條、第301
條第1項前段，判決如主文。
本案經臺灣臺南地方檢察署檢察官許嘉龍提起公訴、同署檢察官
林容萱提起上訴，臺灣高等檢察署臺南檢察分署檢察官李宛凌到
庭執行職務。
中　　華　　民　　國　　110 　年　　9 　　月　　22　　日
　　　　          刑事第四庭    審判長法　官  郭玫利　
                                      法  官  林臻嫺
                                      法  官  曾子珍
以上正本證明與原本無異。
檢察官如不服本判決應於收受本判決後20日內向本院提出上訴書
，其未敘述上訴理由者並得於提起上訴後20日內向本院補提理由
書。
本件被告不得上訴。
　　　　　　　　　　　　　　　　　　　書記官  李淑惠　　
中　　華　　民　　國　　110 　年　　9 　　月　　22　　日